【裁判字號】    99,消債抗,18
【裁判日期】    990416
【裁判案由】    聲請免責
【裁判全文】
臺灣臺中地方法院民事裁定            99年度消債抗字第18號
抗  告  人  甲○○
上列當事人聲請免責事件，抗告人對於民國99年3月16日本院99
年度消債聲字第24號裁定提起抗告，本院裁定如下：
    主    文
抗告駁回。
抗告程序費用新台幣壹仟元由抗告人負擔。
    理    由
一、本件抗告意旨略以：(一)抗告人原所從事家庭美容店，為全家
    經濟來源。惟近年來新型態美容連鎖店興起且遇經濟不景氣
    ，抗告人之家庭美容店受到波及，致無力如期繳付貸款，且
    抗告人尚獨自育有ㄧ名在學中子女，為使家庭美容店得已持
    續運作，及資助配偶直銷事業，而向銀行借貸，故其債務多
    為家庭美容店之用，並非商業購買之消費行為，實非奢侈浪
    費。(二)借貸初期，抗告人所經營之家庭美容店業績尚平穩，
    每月之收入還能支應利息本金，皆有按期繳付，迄遇經濟嚴
    重不景氣，其家庭美容店業績頻頻下滑，銀行又以高額利息
    計算，才無法清償，而陷經濟困境，並非心存投機，大舉借
    貸無以清償之債務。又抗告人雖有數筆預借現金紀錄，及數
    筆百貨公司或服飾等商店之刷卡消費項目，然前開公司或商
    店多屬販售百貨或日常用品，抗告人購買該生活必需用品，
    乃為維持日常生活必要支出，且其時間、購買次數並非頻繁
    ，金額又非高價，僅係一般消費行為。(三)抗告人前曾與債權
    人與銀行前置協商，惟當時債權人提出之協商條件，嗣後債
    務人無法接受。在近20%之循環利率計算下，所需繳付之利
    息，甚至高於本金，債務人更無力清償，又無他方法得以解
    決，才依債務清理程序聲請清算，並非債務人心存僥倖算計
    免責。原審僅以抗告人有債務之事實，即遽認其係不知節制
    之浪費，便以其無法清償，而草率認其係明知無支付能力，
    卻未量入為出，心存投機，實有不妥。綜上，抗告人絕無消
    費者債務清理條例第133條前段或第134條各款所定之情事，
    為此提起抗告。
二、按債務人有下列各款情形之一者，法院應為不免責之裁定，
    但債務人證明經普通債權人全體同意者，不在此限：（一）
    於7年內曾依破產法或本條例規定受免責；（二）隱匿、毀
    損應屬清算財團之財產，或為其他不利於債權人之處分；（
    三）捏造債務或承認不真實之債務；（四）因浪費、賭博或
    其他投機行為，致財產顯然減少或負擔過重之債務，而生開
    始清算之原因；（五）於清算聲請前1年內，已有清算之原
    因，而隱瞞其事實，使他人與之為交易致生損害；（六）明
    知已有清算原因之事實，非基於本人之義務，而以特別利於
    債權人中之一人或數人為目的，提供擔保或消滅債務；（七
    ）隱匿、毀棄、偽造或變造帳簿或其他會計文件之全部或一
    部，致其財產之狀況不真確；（八）故意於財產及收入狀況
    說明書為不實之記載，或有其他故意違反本條例所定義務之
    行為。又債務人有前條各款事由，情節輕微，法院審酌普通
    債權人全體受償情形及其他一切情狀，認為適當者，得為免
    責之裁定。消費者債務清理條例第134、135條分別定有明文
    ，其立法理由乃因免責制度係經濟陷於困境債務人最後之救
    濟手段，雖其具有不免責事由，惟法院審酌普通債權人全體
    受償情形及其他一切情狀後，如認免責為適當者，仍得裁量
    以裁定免責，以利債務人更生而重新出發。又按消費者債務
    清理制度並非在使債務人恣意消費所造成之債務，轉嫁予債
    權人負擔，債務人免責之制度，應在鼓勵勤勞誠實之債務人
    ，而非縱容債務人奢侈浪費，倘債務人於聲請清算前之相當
    期間內，利用信用金融之機會，恣意為非屬通常生活所需之
    鉅額消費或作奢侈性、浪費性之消費，而不在意日後履行返
    還之能力，反而算計消費者債務清理條例中之免責制度，濫
    用清算程序以規避其應負擔之償還責任，自與消費者債務清
    理條例之立法本旨有違。
三、經查：
（一）抗告人聲請消費者債務清理事件，前經本院裁定於98年7
      月27日開始清算程序，嗣經本院於99年1月12日裁定終止
      清算程序，有本院98年度消債清字第197號裁定、98年度
      司執消債清字第24號裁定可參。經本院通知全體債權人具
      狀表示是否不同意抗告人免責，意見如下：(1)渣打國際商
      業銀行股份有限公司：抗告人不在意日後履行返還之能力
      ，如今卻藉由更生清算程序將恣意消費所造成之債務轉嫁
      債權人負擔，有違誠信原則，不同意抗告人免責。(2)香港
      商香港上海匯豐銀行股份有限公司：抗告人之消費多係奢
      侈、浪費之性質，顯非日常生活所需之消費帳款，並不構
      成免責之事由。(3)萬泰商業銀行股份有限公司：抗告人自
      92年1月14日取得現金卡即動用4萬元，途中至93年8月9日
      尚欠本金12,883元，93年8 月至同年11月間連續提領共
      245,000元（93年8月11萬元、93年9月8萬元、93年10月2
      萬元、93年11月3萬5千元），平均每月提領61,250元，此
      金額逾其每月生活必要所需，顯有奢侈浪費之情形。(4)台
      新國際商業銀行股份有限公司：抗告人信用卡消費自93年
      8 月9日至94年9月26日止，短短一年消費金額共計
      248,656元，除代償萬泰商業銀行股份有限公司203,656元
      以外，其餘皆為預借現金，自數千元至數萬元不等，顯見
      抗告人逾越其清償能力，其負債原因係抗告人不知節制消
      費過渡，導致其負擔過重所造成，核與消債條例第134條
      第4款之不免責事由相當。(5)中國信託商業銀行股份有限
      公司：抗告人使用信用卡消費內容為高額直銷商品，甚至
      是大量預借現金，每月消費顯然已逾越一般人生活水準，
      且多為顯非一般通常生活之支出，其如仍具工作能力，自
      當竭力清償債務。(6)遠東國際商業銀行股份有限公司：抗
      告人係因在家照顧小孩而無工作、無收入，因此其並非無
      工作能力之人且非陷於無法生活或完全無法自給之地步，
      另抗告人之消費常有非屬通常生活所需之鉅額消費，如購
      買直銷商品及預借現金交易月5千元）等，故不同意抗告
      人免責。(7)美商美國運通國際股份有限公司：不同意抗告
      人免責。
（二）再查：(一)觀諸債權銀行所提出之抗告人消費明細，抗告人
      之消費中最大額者乃美商玫琳凱股份有限公司臺灣分公司
      之消費，計有渣打國際商業銀行股份有限公司共計53,567
      元（93年1月16,500元、93年2月17,618元、93年3月
      18,374元、93年4月1,075元）；香港商香港上海匯豐銀行
      股份有限公司共計378,245元（92年10月40,237元、92年
      12月62,385元、93年4月17,513元、93年5月17,325元、93
      年7月69,825元、93年9月5萬元、93年11月73,710元、94
      年2月47,250元）；遠東國際商業銀行股份有限公司（即
      友邦國際信用卡股份有限公司）63,100元（94年5月）。
      抗告人雖辯稱：上開美商玫琳凱股份有限公司臺灣分公司
      之消費，係伊為了多賺取生活費用，才從事之直銷行業云
      云。然查，倘抗告人前揭消費，係從事直銷之用，其當可
      藉由低進高出之直銷模式，獲取相當利潤，又豈會積欠如
      此鉅額之消費款，是抗告人上開消費是否係因從事直銷行
      業所造成之消費，已容置疑。況縱認抗告人確係因從事直
      銷行業而有前揭消費，然經營多層次傳銷事業賺取生活費
      ，亦應衡量本身的經濟能力，於其能力得以支應之程度內
      適當參與直銷事業，並節制非生活必需之支出，抗告人未
      謹慎評估經營此種多層次傳銷事業之風險，而鉅額刷卡消
      費購買多層次傳銷商品，其行為顯已有投機之心態。再者
      ，其以刷卡購買直銷公司產品再轉售給他人從中牟利，現
      再以無法清償欠款聲請更生，亦有違公平。(二)又抗告人向
      渣打國際商業銀行股份有限公司預借現金共175,000元（
      94 年1月10萬元、94年2月5萬元、94年5月1萬元、94年7
      月1萬元、94年8月5千元）；向香港商香港上海匯豐銀行
      股份有限公司申辦吉時金餘額代償專案分期之消費14萬元
      （93 年2月）；向萬泰商業銀行股份有限公司申辦現金卡
      ，自93年8月至同年11月間連續提領共245,000元（93年8
      月11 萬元、93年9月8萬元、93年10月2萬元、93年11月3
      萬5千元）；向台新國際商業銀行股份有限公司預借現金共
      計45,000元（94年5月28,000元、94年8月12,000元、94年
      9月5,000元）；向中國信託商業銀行股份有限公司預借現
      金達207,000元（94年9月9萬元、94年10月2萬元、94年10
      月7萬元、95年1月2萬元、95年2月7千元）；向遠東國際
      商業銀行股份有限公司（即友邦國際信用卡股份有限公司
      ）申辦專案貸款（93年12月迷你龍專案貸款10萬元），核
      則上開消費顯非日常生活所需之消費帳款，顯見抗告人逾
      越其清償能力，其負債原因實係抗告人不知節制消費過渡
      ，導致其負擔過重所造成，亦堪認其有消費者債務清理條
      例第134條第4款所稱「浪費、賭博或其他投機行為，致財
      產顯然減少或負擔過重之債務」等情形。
四、綜上所述，抗告人之大量預借現金及消費行為，顯非生活必
    要之支出，而屬奢侈、浪費或其他投機行為之性質，對於清
    算之原因有可歸責性，核與消費者債務清理條例第134條第4
    款所稱：「浪費、賭博或其他投機行為，致財產顯然減少或
    負擔過重之債務」等不免責事由相當，應為不免責之裁定。
    原審裁定不予免責，核無違誤，抗告意旨指摘原裁定不當，
    求予廢棄並准抗告人為免責聲請，為無理由，應予駁回。
五、據上論結，本件抗告為無理由，依消費者債務清理條例第11
    條第2項、第15條，民事訴訟法第495條之1第1項、第449條
    第1項、第95條、第78條，裁定如主文。
中    華    民    國    99    年    4     月    16    日
                   民事第二庭   審判長法  官  王  銘
                                      法  官  涂秀玲
                                      法  官  黃炫中
正本係照原本作成。
不得再抗告。
中    華    民    國    99    年    4     月    16    日
                                      書記官

司法院資訊處製作；財團法人民間司法改革基金會備份。
